臺灣士林地方法院刑事判決
109年度訴字第375號
公  訴  人  臺灣士林地方檢察署檢察官
被      告  李裕欽


指定輔佐人  
即被告之母  巫淑惠
選任辯護人  王得州律師（法扶）
上列被告因傷害案件，經檢察官聲請簡易判決處刑（109年度調
偵字第219號），本院內湖簡易庭認不宜以簡易判決處刑（109 
年度湖簡字第161號），移由本院刑事庭改依通常程序審理，本
院判決如下：
    主  文
甲○○犯傷害罪，處拘役肆拾日，如易科罰金，以新臺幣壹仟元折
算壹日。
　　事  實
一、甲○○與乙○○同為臺北市○○區○○路0段000號「臺北榮民總醫院
    」之住院病患，其兩人於民國108年7月18日9時許，與其他
    患者在該院精神科3樓病房交誼廳，把玩大富翁遊戲時，因
    細故發生口角，甲○○竟基於傷害之犯意，出拳毆打乙○○之頭
    部，致乙○○受有頭部外傷合併腦震盪之傷害。　　
二、案經乙○○訴由臺北市政府警察局北投分局報告臺灣士林地方
    檢察署檢察官偵查後，聲請簡易判決處刑，本院改依通常程
    序審理。
    理  由
一、證據能力
  ㈠以下所引用具傳聞證據性質之供述證據，因檢察官、被告甲○
    ○及其辯護人於本院準備程序及審理時均表示無意見，同意
    作為證據，且於本案言詞辯論終結前，均未爭執其證據能力
    ，本院審酌前開證據之作成或取得之狀況，並無非法或不當
    取證之情事，且亦無顯不可信之情況，依刑事訴訟法第159
    條之5規定，均具有證據能力。
  ㈡其餘所引用卷內非供述證據性質之證據資料，則均無違反法
    定程序取得之情形，依刑事訴訟法第158條之4規定之反面解
    釋，亦應有證據能力，合先敘明
二、訊據被告甲○○坦承於事實欄所載時、地與告訴人乙○○因把玩
    大富翁遊戲而發生口角衝突，進而互毆。惟矢口否認有何傷
    害犯行，辯稱：「告訴人不可能腦震盪，我一拳打告訴人，
    但是告訴人沒倒，如果我真的要打告訴人就倒了，請判無罪
    ，我有受傷」等語。其辯護人為其辯稱：「被告領有中度B1
    類身心障礙手冊，長期於榮民總醫院精神科強制治療，致其
    行為控管及辨識能力顯然不足，在行為當下，根本無法充分
    理解自己之行為以及所造成之結果；又三軍總醫院北投分院
    精神鑑定報告書第7頁「五、鑑定結果（二）犯案當時精神
    障礙或其他心智缺陷之有無：有精神障礙或其他心智缺陷--
    -⑴雙相情緒障礙症⑵反社會型人格障礙特質」。足見被告於
    本件行為時，確有精神障礙及心智缺陷之生理原因存在，請
    依刑法第19條之規定，不罰或減輕其刑；又被告係對於告訴
    人不法侵害所為之正當防衛，且其年僅22歲，年輕識淺，顯
    無再犯之虞，請宣告緩刑」等語。經查：
  ㈠被告與告訴人同為「臺北榮民總醫院」之住院病患，其兩人
    於108年7月18日9時許，與其他患者在該院精神科3樓病房交
    誼廳，把玩大富翁遊戲時，因細故發生口角等情，為被告供
    承在卷（本院卷1第118頁、本院卷2第89頁），核與證人即
    告訴人乙○○分別於警詢、偵查中之證述相符（臺灣士林地方
    檢察署108年度偵字第17433號卷【下稱偵卷】第32至34頁、
    第50至52頁），足信為真實。
  ㈡證人即告訴人於警詢時證稱：「當時我和兩、三個病友一起
    在交誼廳玩大富翁，打我的那個男生，名叫甲○○，在我們快
    要結束時跑來一旁觀看，因為那時候甲○○一直碰觸幫我們擺
    設大富翁道具的女生的手，我就好意跟甲○○提醒不要再摸她
    了，接著我就去一旁吃藥，沒想到吃完藥回到位置上時，甲
    ○○就問我妳剛剛是在罵我三小（台語），接著就拿鐵椅打我
    ，當時在交誼廳的病友都來勸架，不知道是誰將他的鐵椅拿
    下後，甲○○就以拳頭攻擊我的頭部、額頭兩邊太陽穴，不知
    道打了幾下，以及用腳踹我的身體一下，造成我雙側顳部頭
    顱外軟組織腫脹及身體多處瘀傷等語（偵卷第32至33頁）；
    又證人即告訴人於偵查中結證稱略以：當天8點多有3人在玩
    大富翁，有1個人說不玩了，叫我下去玩，快9點時護理師開
    始發藥，有2個人去吃藥，甲○○教我們怎麼玩，甲○○摸1個在
    玩的小女生，我說不要摸了，後來我去吃藥，吃完藥我回來
    ，甲○○說我罵他三字經，他就把椅子拿起來說罵三小，我說
    護理師有人要打人了，有人搶甲○○的椅子，他就用拳頭打我
    的頭部，打了好幾下，我為了自衛就閉著眼睛一直撥手，怕
    對方再打我，後來護理師有架住他等語（偵卷第51至52頁）
    ，前後大致吻合。又告訴人事後受有頭部外傷合併腦震盪之
    傷害，此有臺北榮民總醫院108年7月9日及同年8月6日診斷
    證明書在卷可憑（下稱系爭診斷書，偵卷第35至36頁），其
    傷處也與告訴人指述之受傷位置相符。綜上，堪認告訴人上
    開證述內容非虛，可以採信。
  ㈢被告雖於準備程序辯稱：「我當時有拿椅子起來嚇告訴人，
    但我因為椅子太重有放下來，我放下來以後因為椅子很重，
    不可能馬上打告訴人，所以應該是告訴人先打我，我好像有
    打告訴人的臉一拳，後來護理師就來了，把我按在牆上，告
    訴人還一直打我，整個過程中，從告訴人開始打我，到我剛
    剛說我打告訴人一下，後來護理師跟班長來把我壓在牆壁上
    ，我沒辦法反擊，這段我都還清楚，也還記得發生什麼事情
    ，後來我被壓在牆上之後，我就不知道發生什麼事了」等語
    。經查，被告於警詢時供稱：「當時對方4人在玩大富翁遊
    戲，我與另1名病友在旁邊講話，乙○○就叫我走開，我就說
    你再兇什麼，當下我很生氣，就舉起椅子，乙○○就大喊護理
    師說我打她，我放下椅子時，她就出手打我臉部，我隨即也
    打她臉部，隨後護理師跟班長跑過來把我架住」（偵卷第6
    頁）等語。又被告於偵查中證稱：「我當時去交誼廳找朋友
    ，他們在玩大富翁遊戲，我在旁邊看，乙○○在玩，後來我跟
    我朋友講話，我忘記為甚麼乙○○口氣就很差，不是很高興，
    我說你在兇什麼，我就把椅子舉起來，她就大喊救命啊、有
    人要打我，護士趕到時我把椅子放下來，她就打我臉，我就
    反擊回他1、2下，護理師就把我架住」等語（偵卷第51頁）
    。且被告於本院審理時亦坦承其與告訴人是互毆（本院卷第
    85頁），是從被告警詢、偵查及本院審理時陳述，足見被告
    有毆打告訴人。
  ㈣至被告另辯稱：告訴人不可能腦震盪，我一拳打告訴人，但
    是告訴人沒倒，如果我真的要打告訴人就倒了云云。惟查，
    系爭診斷證明書係於108年7月19日做成，醫囑欄記載「病人
    （即告訴人）於108年6月12日因重鬱症住院接受精神科治療
    檢查，於108年7月18日經病友目擊遭遇另一病友以拳頭攻擊
    頭部，致雙側顳部頭顱外軟組織腫脹，及身體多處瘀傷，目
    前接受電腦斷層檢查及進一步治療。」（偵卷第35頁）。嗣
    榮民總醫院又於同年8月6日出具診斷證明書，病名為重鬱症
    。頭部外傷合併腦震盪；醫囑欄記載「病人（即告訴人）自
    108年6月12日因重鬱症住院接受精神科治療檢查，於108年7
    月18日經病友目擊遭遇另一病友以拳頭攻擊頭部，致雙側顳
    部頭顱外軟組織腫脹，及身體多處瘀傷。最近一周病人自訴
    仍有頭暈、噁心、視力模糊、專注力不佳、步態不穩等症狀
    。」（偵卷第36頁）。又依卷附臺北榮民總醫院2019年7月1
    8日記錄時間為17：39之被告病程護理紀錄所載對於事件經
    過表示：「於09：20時走入大廳叫喚正在玩牌的B-20女病友
    過程出現以手碰觸其身體的動作，遭B-14女病友（即告訴人
    ）口頭提醒，因不滿被提醒，遂舉起椅子欲攻擊B-14女病友
    ，經現場多人制止後可放下椅子，但仍以拳頭攻擊B-14女病
    友頭部，B-14女病友亦揮拳回擊，導致對方雙側顴骨外側有
    5公分瘀傷，病人自己臉部及頸部有2道表淺抓傷…。」（偵
    卷第16頁），足證系爭診斷證明書，並無悖於常情之處，被
    告空言辯稱不可能腦震盪云云，僅為臆測之詞，要難憑採。
  ㈤被告固辯稱當時是告訴人先動手，伊才反擊等語。惟按正當
    防衛必須對於現在不法之侵害始得為之，侵害業已過去，或
    無從分別何方為不法侵害之互毆行為，均不得主張防衛權，
    而衡以一般社會經驗法則，互毆係屬多數動作構成單純一罪
    而互為攻擊之傷害行為，縱令一方先行出手，而還擊之一方
    在客觀上苟非單純對於現在不法侵害為必要排除之反擊行為
    ，因其本即有傷害之犯意存在，則對其互為攻擊之還手行為
    ，自無主張防衛權之餘地（最高法院92年度台上字第3039號
    判決意旨參照）。然查：依告訴人如前所述，係因被告出拳
    之後，其為了自衛就閉著眼睛一直撥手，怕對方再打她等語
    ；且依前述台北榮民總醫院被告病程護理紀錄所載對於事件
    經過表示被告因不滿被告訴人提醒，遂舉起椅子欲攻擊告訴
    人，經現場多人制止後可放下椅子，但被告仍以拳頭攻擊告
    訴人頭部，告訴人亦揮拳回擊等情以觀，本件應係被告先出
    拳毆打告訴人頭部，告訴人才有揮手回擊的動作。被告自無
    主張正當防衛之餘地。又以被告所受傷勢為臉部及頸部2道
    表淺抓傷，可見告訴人並非以拳揮擊，且縱認被告對於告訴
    人之出拳係為防免告訴人持續的攻擊，惟以其性別及體型之
    優勢，應僅需以雙手推拒或抓住告訴人雙手後即可離開現場
    ，而無必要以出拳毆打告訴人頭部如此具侵略性之方式進行
    防衛，其選擇之防衛方式亦顯有輕重失衡之情形，已超出其
    防衛之必要性及相當性，應屬過當防衛無訛，仍應依法課予
    應負的刑責。被告前開辯稱只是正當防衛等語，殊難憑採。
　㈥綜上所述，本案事證已臻明確，被告前揭傷害犯行，洵堪認
    定，應依法論科。
三、論罪科刑
　㈠核被告所為，係犯刑法第277條第1項傷害罪。
　㈡被告無刑法第19條之適用：
　⒈按行為時因精神障礙或其他心智缺陷，致不能辨識其行為違
    法或欠缺依其辨識而行為之能力者，不罰；行為時因前項之
    原因，致其辨識行為違法或依其辨識而行為之能力，顯著減
    低者，得減輕其刑，刑法第19條第1項及第2項分別定有明文
    。又犯罪行為人刑事責任能力之判斷，以行為人理解法律規
    範，認知、辨識行為違法之意識能力，及依其認知而為行為
    之控制能力二者，為關鍵指標；且刑事責任能力之有無，應
    本諸「責任能力與行為同時存在原則」，依行為時之精神狀
    態定之。是行為人是否有足以影響意識能力與控制能力之精
    神障礙或其他心智缺陷等生理原因，因事涉醫療專業，必要
    時固得委諸於醫學專家之鑑定，然該等生理原因之存在，是
    否已致使行為人意識能力與控制能力有刑法第19條所規定得
    據以不罰或減輕其刑之欠缺或顯著減低等情形，既依犯罪行
    為時狀態定之，自應由法院本其調查證據之結果，加以判斷
    。醫學專家對行為人精神狀態進行鑑定結果，提供某種生理
    或心理學上之概念，法院固得將該心理學上之概念資為判斷
    資料，然非謂該鑑定結果得全然取代法院之判斷，行為人責
    任能力有無之認定，仍屬法院綜合全部調查所得資料，而為
    採證認事職權合法行使之結果（最高法院101年度台上字第5
    133號判決意旨參照）。
　⒉查本院函請國防醫學院三軍總醫院北投分院鑑定被告為本案
    行為時之精神狀態，鑑定結果略以：「㈠被告精神科診斷：⑴
    雙相情緒障礙症⑵反社會型人格障礙特質⑶注意力不足過動症
    。㈡被告於案發時有精神障礙或其他心智缺陷之有無：有精
    神障礙或其他心智缺陷---⑴雙相情緒障礙症⑵反社會型人格
    障礙特質。㈢犯案當時障礙程度：辨識其行為違法或依其辨
    識而行為之能力：尚有足夠能力。㈣結論略以：李員於案發
    前因為情緒激躁及衝動控制不佳問題住院治療，初期仍可配
    合病房規定與其他病友相處尚可，綜整台北榮總病歷及護理
    紀錄，李員描述及精神會談檢查結果顯示，108年7月18日犯
    案當時意識清楚，出手攻擊之動機為與他人口角，拿起椅子
    方式嚇阻，並見對方欲出拳攻擊，在遭受攻擊後主張基於防
    衛之緣由，決意以徒手方式並控制力道反擊，雖稱忘記是否
    有出手攻擊到對方，抑或自己出手沒有很重，然綜整護理紀
    錄記載，個案當下之知悉被動配合醫療團隊醫囑到保護室約
    束隔離針劑治療，可清楚描述自己與他人衝突過程，事後並
    擔心對方提告，推測當下具有現實感，顯示個案於案發時普
    通傷害行為之動機、決意、著手、行為實現及結果發生，有
    其作其他選擇及忍耐延遲的能力，整體而言推測其行為當時
    之辨識能力及依其辨識能力而行為之能力未達到明顯不足或
    完全不能之程度。…綜合上述資料，李員雖有精神障礙或其
    他心智缺陷，然於犯行當時之辨識能力及依其辨識能力而行
    為之能力未達到明顯不足或完全不能之程度。」此有該院11
    0年11月15日三投行政字第1100065271號函及所附精神鑑定
    報告書附卷可參（本院卷2第39至48頁）。本院審酌精神鑑
    定報告書係參考被告先前過去病歷及卷內相關證據，並對被
    告生活發展及工作史、精神科病史、藥物及酒精濫用史、前
    科犯罪史，生理及心理檢查結果，本於醫學專業知識與臨床
    經驗，綜合被告之生理、心理狀態所為判斷，無論鑑定人之
    資格、理論基礎、鑑定方法及論理過程，均難認有何瑕疵，
    則精神鑑定報告書所為之診斷標準、診斷結果、被告為本件
    犯行時受精神症狀之影響狀況，自屬可參。再參以被告於行
    為後表示：我K她是很小力的，我有在控制，不然誰都拉不
    住我等語，此有臺北榮民總醫院被告病程護理紀錄在卷可參
    （偵卷第16頁），核其行為時之精神狀態無何異於常人之處
    ，併參以被告於偵審時均能理解問題及表達之法庭活動表現
    ，難認被告行為時因精神疾病或其他心智缺陷，致不能辨識
    其行為違法或欠缺依其辨識而行為之能力，亦無辨識行為違
    法或依其辨識而行為之能力顯著減低，自不得依刑法第19條
    第1項及第2項規定減輕或免除其刑。
　⒊綜上，被告於傷害行為時，未達不能辨識其行為違法或欠缺
    依其辨識而行為之能力，或其辨識行為違法或依其辨識而行
    為之能力顯著減低之程度，自不得依刑法第19條第1項及第2
    項規定減輕或免除其刑。
　㈢爰審酌被告甲○○竟僅因細故起口角爭執，進而為本案之傷害
    犯行，其犯罪動機與目的、犯罪手段，均無可取，惟念告訴
    人所受傷勢尚非嚴重，兼衡被告自陳高職畢業之教育智識程
    度、未婚與多位家人同住、目前從事養甲蟲之家庭生活經濟
    狀況（本院卷2第90頁），暨參酌被告犯後否認犯行，迄今
    未與告訴人達成和解或賠償損害等一切情狀，量處如主文所
    示之刑，並諭知易科罰金之折算標準。至辯護人雖以被告係
    有身心障礙致其辨識能力明顯不足，且告訴人提出之和解條
    件超出被告所能負擔之能力範圍，故無法達成和解，請求宣
    告緩刑乙節，查本件被告雖符合緩刑之法定要件，然被告既
    未能與告訴人達成和解，其犯罪情節亦無何項堪以憫恕之情
    形，本院既已審酌上開情狀為量刑，若再予以緩刑之宣告，
    恐難達警惕之效果，本院綜合上開情節，認為不宜宣告緩刑
    ，併此敘明。
據上論斷，應依刑事訴訟法第452條、第299條第1項前段，刑法
第277條第1項、第41條第1項前段，刑法施行法第1條之1第1項，
判決如主文。
本案經檢察官丙○○聲請簡易判決處刑，檢察官吳昭瑩到庭執行職
務。 
中　　華　　民　　國　　111 　年　　1 　　月　　6 　　日
                  刑事第六庭審判長法  官  雷雯華
　　　　　　　　　                法  官  李欣潔
　　　　　　　　　　　　　　      法  官  李建忠
以上正本證明與原本無異。
如不服本判決應於收受送達後20日內向本院提出上訴書狀，並應
敘述具體理由。其未敘述上訴理由者，應於上訴期間屆滿後20日
內向本院補提理由書（均須按他造當事人之人數附繕本）「切勿
逕送上級法院」。
因疫情而遲誤不變期間，得向法院聲請回復原狀。
                                  書記官  林承翰
中　　華　　民　　國　　111 　年　　1 　　月　　6 　　日
附錄：本案論罪科刑法條全文
中華民國刑法第277條
傷害人之身體或健康者，處五年以下有期徒刑、拘役或五十萬元
以下罰金。
犯前項之罪，因而致人於死者，處無期徒刑或七年以上有期徒刑
；致重傷者，處三年以上十年以下有期徒刑。